臺灣高等法院刑事判決
109年度上訴字第255號
上  訴  人  
即  被  告  張桐生


上列上訴人因違反毒品危害防制條例案件，不服臺灣桃園地方法
院108年度審訴字第836號，中華民國108年7月31日第一審判決（
起訴案號：臺灣桃園地方檢察署108年度毒偵字第857號），提起
上訴，本院判決如下：
    主  文
上訴駁回。
    事  實
一、張桐生分別基於施用第一級毒品海洛因、第二級毒品甲基安
    非他命之犯意，於民國108 年1 月26日晚間9 時許，在其位
    於桃園市○○區○○街000 巷0 弄0 號住處，先以將毒品甲基安
    非他命置入玻璃球燒烤吸食所生煙霧之方式，施用第二級毒
    品甲基安非他命1 次；嗣旋於上開時、地，以將毒品海洛因
    置入針筒內摻水稀釋後注射靜脈之方式，施用第一級毒品海
    洛因1 次。後於108 年1 月27日下午4 時46分許，為警在上
    址查獲，並扣得第一級毒品海洛因1 包（驗前毛重0.65公克
    ，驗餘毛重0.6439公克）、削尖吸管3 根、殘渣袋3 個及注
    射針筒3 支。
二、案經桃園市政府警察局楊梅分局（下稱楊梅分局）報告臺灣
    桃園地方檢察署（下稱桃園地檢署）檢察官偵查起訴。
    理  由
壹、程序方面
一、按被告於第二審經合法傳喚無正當之理由不到庭者，得不待
    其陳述，逕行判決，刑事訴訟法第371 條定有明文，此係因
    被告已於第一審程序到庭陳述，並針對事實及法律為辯論，
    應認已相當程度保障被告到庭行使訴訟權，如被告於第二審
    經合法傳喚無正當之理由不到庭，為避免訴訟程序延宕，期
    能符合訴訟經濟之要求，並兼顧被告訴訟權之保障，除被告
    於上訴書狀內已為與第一審不同之陳述外，應解為被告係放
    棄在第二審程序中為與第一審相異之主張，而默示同意於第
    二審程序中，逕引用其在第一審所為相同之事實及法律主張
    。從而，針對被告以外之人於審判外之陳述，倘被告於第一
    審程序中已依刑事訴訟法第159 條之5 規定，為同意或經認
    定為默示同意作為證據，嗣被告於第二審經合法傳喚不到庭
    ，並經法院依法逕行判決，揆諸前揭說明，自應認被告於第
    二審程序中，就前開審判外之陳述，仍採取與第一審相同之
    同意或默示同意。次按被告以外之人於審判外之陳述，雖不
    符刑事訴訟法第159 條之1 至第159 條之4 之規定，然經當
    事人於審判程序同意作為證據，法院審酌該言詞陳述或書面
    陳述作成時之情況，認為適當者，亦得為證據；當事人、代
    理人或辯護人於法院調查證據時，知有刑事訴訟法第159條
    第1 項不得為證據之情形，而未於言詞辯論終結前聲明異議
    者，視為有前項之同意，刑事訴訟法第159 條之5 定有明文
    。經查，檢察官於本院審判程序中對本案之供述證據均不爭
    執其證據能力（本院卷第74頁）；而上訴人即被告張桐生（
    下稱被告）於原審對證據能力均表示沒有意見（原審卷第66
    至68頁），復於上訴理由狀內未就證據能力表示意見。再於
    本院審判時經合法傳喚無正當理由未到庭，而未對證據能力
    表示意見，經本院審酌本案供述證據資料作成時之情況，核
    無違法取證或其他瑕疵，證明力亦無明顯過低之情形，認為
    以之作為證據為適當，依刑事訴訟法第159 條之5 規定，自
    均得作為證據。
二、至於非供述證據部分，檢察官於本院均不爭執其證據能力，
    被告於原審亦不爭執其證據能力，復均查無違反法定程序取
    得或其他不得作為證據之情形，且經本院於審理期日提示予
    檢察官而為合法調查，應認均有證據能力。
貳、實體方面
一、認定犯罪事實所依憑之證據及理由
　㈠被告雖未於本院審理時到庭，惟上揭犯罪事實，業據被告於
    警詢（桃園地檢署108年度毒偵字第857號卷第11頁正反面）
    、偵查（同上卷第47頁反面）、原審（原審卷第61、68頁）
    均坦承不諱，且被告為警查獲後，經警採集其尿液送驗結果
    ，確呈嗎啡及甲基安非他命陽性反應乙節，有楊梅分局被採
    尿人尿液暨毒品真實姓名與編號對照表（尿液檢體編號：10
    8H-051號）、台灣檢驗科技股份有限公司濫用藥物實驗室─
    台北（下稱藥物實驗室）於108 年2 月12日出具之UL/2019/
    00000000號濫用藥物檢驗報告、楊梅分局楊梅派出所搜索扣
    押筆錄、楊梅分局扣押物品目錄表、查獲現場及扣案物照片
    9 張、藥物實驗室於108 年2 月13日出具之UL/2019/000000
    00號濫用藥物檢驗報告、楊梅分局查獲施用（持有）毒品案
    件經過情形紀錄表1 紙附卷（前揭偵查卷第20至26、28至30
    、54、55頁）可稽，並有扣案之第一級毒品海洛因1 包（驗
    前毛重0.65公克，驗餘毛重0.6439公克）、削尖吸管3 根、
    殘渣袋3 個、注射針筒3 支可憑，足徵被告之前揭任意性自
    白核與事實相符，應堪採信。
　㈡按毒品危害防制條例業於92年7 月9 日修正公布，自93年1
    月9 日施行，其中第20條、第23條將施用毒品之刑事處遇程
    序，區分為「初犯」及「5 年內再犯」、「5 年後再犯」。
    依其立法理由之說明：「初犯」，經觀察、勒戒或強制戒治
    後，應為不起訴處分或不付審理之裁定；經觀察、勒戒或強
    制戒治執行完畢釋放後，「5 年內再犯」者，因其再犯率甚
    高，原實施之觀察、勒戒及強制戒治既已無法收其實效，爰
    依法追訴或裁定交付審理。至於經觀察、勒戒或強制戒治執
    行完畢釋放後，「5 年後再犯」者，前所實施之觀察、勒戒
    或強制戒治已足以遮斷其施用毒品之毒癮，為期自新及協助
    其斷除毒癮，仍適用「初犯」規定，先經觀察、勒戒或強制
    戒治之程序。從而依修正後之規定，僅限於「初犯」及「5
    年後再犯」2 種情形，始應先經觀察、勒戒或強制戒治程序
    。倘被告於5 年內已再犯，經依法追訴處罰，縱其第3 次（
    或第3 次以上）再度施用毒品之時間，在初犯經觀察、勒戒
    或強制戒治執行完畢釋放5 年以後，已不合於「5 年後再犯
    」之規定，且因已於「5 年內再犯」，顯見其再犯率甚高，
    原實施觀察、勒戒或強制戒治，已無法收其實效，即應依該
    條例第10條處罰（最高法院95年度第7 次刑事庭會議決議意
    旨參照）。查被告前於89年間，因施用毒品案件，經原審法
    院以89年度毒聲字第1144號裁定送觀察、勒戒後，因認有繼
    續施用毒品之傾向，復經原審法院以89年度毒聲字第1963號
    裁定令入戒治處所施以強制戒治，嗣因戒治成效良好，再經
    原審法院以89年度毒聲字第6636號裁定停止戒治，所餘戒治
    期間付保護管束，迄90年3 月13日保護管束期滿未經撤銷停
    止戒治視為執行完畢，同案並經為桃園地檢署檢察官以90年
    度戒偵字第367 號為不起訴處分確定。詎於前開觀察、勒戒
    及強制戒治執行完畢釋放後5 年內之92年間，又因施用毒品
    案件，經原審法院以92年度毒聲字第80號裁定令入戒治處所
    施以強制戒治，因戒治成效良好，復經原審法院以92年度毒
    聲字第2690號裁定停止戒治，所餘戒治期間付保護管束，迄
    93年2 月11日保護管束期滿未經撤銷停止戒治視為執行完畢
    ，同案並經原審法院以92年度壢簡字第510 號判決分別判處
    有期徒刑7 月、3 月，應執行有期徒刑8 月確定乙節，有原
    審法院被告前案紀錄表1 份在卷可憑。是被告已於初犯施用
    毒品罪經觀察、勒戒及強制戒治執行完畢釋放後5 年內再犯
    施用毒品罪，揆諸上開說明，仍應依法追訴處罰。
　㈢綜上，本件事證明確，被告犯行堪以認定，應依法論科。
二、論罪科刑
　㈠按海洛因、甲基安非他命分別係毒品危害防制條例第2 條第2
     項第1 款、第2 款所定之第一級與第二級毒品，是核被告
    所為，分別係犯毒品危害防制條例第10條第1 項之施用第一
    級毒品罪與同條第2 項之施用第二級毒品罪。被告施用前後
    持有海洛因、施用前持有甲基安非他命之低度行為，各為其
    施用第一級、第二級毒品之高度行為所吸收，均不另論罪。
    又被告所犯上開2 罪間，犯意各別，行為互殊，應予分論併
    罰。
　㈡被告前①於98年間因竊盜案件，經原審法院以98年度壢簡字第
    506 號判決判處有期徒刑3 月確定；②於98年間因施用毒品
    案件，經原審法院以98年度審訴字第1381號判決分別判處有
    期徒刑10月、4 月，應執行有期徒刑1 年確定；③於98年間
    因違反槍砲彈藥刀械管制條例案件，經原審法院以98年度訴
    字第625 號判決判處有期徒刑3 年6 月確定；④於102年間因
    施用毒品案件，經原審法院以102 年度審易字第2517號判決
    分別判處有期徒刑5 月、5 月，應執行有期徒刑8 月，嗣經
    上訴，由本院以103 年度上易字第934 號駁回確定；上開①
    至③所示之罪，先經原審法院以99年度聲字第4086號裁定定
    應執行刑為有期徒刑4 年8 月確定，於102 年1 月25日縮短
    刑期假釋併付保護管束出監，惟於假釋期間因違反保護管束
    期間應遵循事項致其前開假釋遭撤銷，須再入監執行殘刑1 
    年2 月又19日，而前開殘刑復與上開④所示之罪接續執行至1
    05 年8 月13日始縮刑期滿執行完畢出監等情，有本院被告
    前案紀錄表1 份在卷足憑，是其於有期徒刑執行完畢後5 年
    內，故意再犯本件有期徒刑以上之2 罪，均為累犯；按刑法
    有關累犯加重本刑部分，其不分情節於累犯者有其特別惡性
    及對刑罰反應力薄弱等立法理由，一律加重最低本刑，於不
    符合刑法第59條所定要件之情形下，致生行為人所受之刑罰
    超過其所應負擔罪責之個案，其人身自由因此遭受過苛之侵
    害部分，對人民受憲法第8 條保障之人身自由所為限制，不
    符憲法罪刑相當原則，牴觸憲法第23條比例原則。於修正前
    ，為避免發生上述罪刑不相當之情形，法院就該個案應依本
    解釋意旨，裁量是否加重最低本刑，司法院釋字第775 號解
    釋著有明文。是本件考量被告上開構成累犯之犯罪紀錄，其
    中不乏與本案施用毒品之犯罪類型完全相同者，足徵被告對
    刑罰反應力之薄弱，是認本件適用刑法第47條累犯加重之規
    定加重其最低本刑，並無罪刑不相當之情事，爰依刑法第47
    條第1 項規定，就本件被告所犯之2 罪，均加重其刑。
　㈢按刑法第62條所指之「發覺」，係指有偵查犯罪職權之公務
    員已知悉犯罪事實並知犯罪人為何人或對其發生嫌疑時，即
    得謂為已發覺，但此項對犯人之嫌疑，仍須有確切之根據得
    為合理之可疑者，始足當之，若單純主觀上之懷疑，要不得
    謂已發生嫌疑；又所謂知悉，固不以確知其為犯罪之人為必
    要，但必其犯罪事實，確實存在，且為該管公務員所確知，
    始屬相當（最高法院72年台上字第641 號、75年台上字第16
    34號判例意旨可資參照）；再自首以對於未發覺之罪投案而
    受裁判為要件，如案已發覺，則被告縱有投案陳述自己犯罪
    之事實，亦祇可謂為自白，不能認為自首（最高法院26年上
    字第484 號判例意旨參照）。被告於原審雖以其有自首之情
    事，請求從輕量刑云云。惟本件查獲經過係被告因通緝為警
    逮捕，員警該時依法對被告實行附帶搜索，搜索前，員警詢
    問被告身上有無藏有違禁品，被告回稱沒有，且刻意閃躲扭
    動身軀企圖躲避員警檢查，俟員警發現被告褲襠處有不明物
    品再度詢問被告，被告仍未坦承，反回覆員警：「我不知道
    有沒有，你就口袋摸摸看」等語，後員警才自被告褲襠處取
    出一盒裝物品，開啟後發現內有削尖吸管3 根、毒品殘渣袋
    3 個、注射針筒3 支等物乙情，有楊梅分局108 年7 月8 日
    出具之楊警分刑字第1080019870號函及附件警員之職務報告
    1 份在卷（原審卷第73至75頁）可稽，足見被告為警逮捕時
    ，並無主動交出上開物品而向警方自首，故縱使被告嗣後在
    警詢筆錄中坦承施用毒品之犯行，其時點亦落在員警因搜得
    被告施用毒品之犯罪工具，具確切根據，進而對被告衍生其
    涉嫌施用毒品之合理懷疑之後，從而揆諸前開判例意旨，本
    件被告事後供認其施用毒品之犯行，當僅屬自白，尚與自首
    之要件有間，並無適用自首減刑之餘地，附此敘明。
三、沒收
　㈠扣案之白色粉末1 小包（驗前毛重0.65公克，因鑑驗取用0.0
    061公克鑑定用罄，驗餘毛重0.6439公克公克），經送驗結
    果確檢出第一級毒品海洛因之成分，此有藥物實驗室於108 
    年2 月13日出具之UL/2019/0000000 號濫用藥物檢驗報告1 
    紙在卷可考，核屬毒品危害防制條例第2 條第2 項第1 款管
    制之第一級毒品，不問屬於犯人與否，應依毒品危害防制條
    例第18條第1 項前段規定宣告沒收銷燬；再因以現今所採行
    之鑑驗方式，包裝袋仍會殘留微量毒品而無法將之完全析離
    ，應概認屬毒品之部分，一併予以沒收銷燬。至採樣化驗部
    分，既已驗畢用罄而滅失，自無庸再予宣告沒收銷燬。
　㈡扣案之削尖吸管3 根、殘渣袋3 個、注射針筒3 支，均係被
    告所有，並供其為本案犯行所用，業據被告供承在卷（原審
    卷第61頁），爰依刑法第38條第2 項前段規定，均予宣告沒
    收。
四、原審認被告施用第一級、第二級毒品犯行明確，適用毒品危
    害防制條例第10條第1 項、第2 項、第18條第1項前段，刑
    法第11條，第47條第1 項、第51條第5 款、第38條第2 項前
    段等規定，審酌被告明知毒品對身心危害甚鉅，且易滋生其
    他犯罪並進而危害社會安全，竟無視國家對於杜絕毒品犯罪
    之禁令而為本案施用毒品犯行，所為實屬不該，然考量施用
    毒品所生危害，乃自戕身心健康，尚未直接危及他人，暨施
    用毒品者均具有相當程度之生理成癮性及心理依賴性，其犯
    罪心態與一般刑事犯罪之本質並不相同，應側重適當之醫學
    治療及心理矯治為宜，非難性較低，且被告於偵審期間始終
    坦承犯行，犯後態度尚佳，兼衡被告教育程度為專科肄業，
    家庭經濟狀況小康等一切情狀，分別量處有期徒刑8月、7月
    。定應執行刑為有期徒刑為1年1月。扣案之第一級毒品海洛
    因1包（驗餘毛重0.6439公克）依毒品危害防制條例第18條
    第1 項前段規定宣告沒收銷燬；扣案之削尖吸管3根、殘渣
    袋3個、注射針筒3支，依刑法第38條第2 項前段規定均宣告
    沒收，核無認定事實錯誤、量刑瑕疵或違背法令之情形，其
    結論尚無不合。查海洛因、甲基安非他命屬於第一、二級毒
    品，一旦成癮即難以根除，並易對其個人、家庭甚至社會秩
    序造成負面影響，而應嚴予禁絕，被告行為時業已成年，依
    其智識程度及社會經驗，要難諉為不知，其未戒除施用毒品
    之慣習，實屬不該，又被告所為之施用第一級、第二級毒品
    犯行，均屬累犯，經原審定應執行刑後，其刑度已大幅減低
    ，已屬寬待，而被告坦承犯行之犯後態度，原審業予以審酌
    其非難性較低而為適當之量刑，自無再予減輕其刑之理由。
    茲原判決已詳予審酌刑法第57條各款及前開所列情狀，予以
    綜合考量，在法定刑度範圍內，詳予審酌科刑，核其認事用
    法尚無違誤，量刑亦屬妥當。被告上訴意旨，仍執其家庭生
    活情況，暨其所犯尚無嚴重破壞社會秩序，請求從輕量刑以
    利自新云云，為無理由，應予駁回。
五、本院定於109年3月3日上午9時30分行審判程序，並於109年2
    月4日將審判程序傳票合法送達被告，由被告之同居人代為
    收受，有本院送達證書在卷（本院卷第67頁）可佐。而本院
    於同年3月3日行審判程序時，分別於上午9時30分及10時4分
    點呼被告，被告均未到庭，是被告係經本院合法傳喚無正當
    理由未到庭，爰不待其陳述，逕行判決。又被告雖於當日另
    行具狀表示因路況不熟悉致不能按時到場，聲請變更期日傳
    喚云云（本院卷第77頁），惟此乃係可歸責自己之事由，自
    非屬審判程序不能到庭之正當理由，故被告前揭聲請為無理
    由，礙難准許，末此敘明。
據上論斷，應依刑事訴訟法第371條、第368條，判決如主文。
本案經檢察官林欣怡提起公訴，檢察官劉斐玲到庭執行職務。
中　　華　　民　　國　　109 　年　　3 　　月　　24　　日
                  刑事第十一庭  審判長法　官  楊力進
                                      法　官  雷淑雯
                                      法　官  許文章
以上正本證明與原本無異。
施用第一級毒品部分如不服本判決，應於收受送達後20日內向本
院提出上訴書狀，其未敘述上訴之理由者並得於提起上訴後20日
內向本院補提理由書（均須按他造當事人之人數附繕本）「切勿
逕送上級法院」。
其餘部分不得上訴。
                                      書記官  范家瑜
中　　華　　民　　國　　109 　年　　3 　　月　　24　　日